【裁判字號】    97,上,27
【裁判日期】    970611
【裁判案由】    拆屋還地等
【裁判全文】
臺灣高等法院高雄分院民事判決            97年度上字第27號
上  訴  人  甲○○
上  訴  人  丙○○
前列二人共同
訴訟代理人  王程風律師
被上訴人    臺灣銀行股份有限公司
法定代理人  丁○○
訴訟代理人  乙○○
複代理人    施旭錦律師
複代理人    陳炳彰律師
上列當事人間請求拆屋還地等事件，上訴人對於民國96年12月31
日臺灣高雄地方法院95年度重訴字第171 號第一審判決提起上訴
，本院於97年5 月28日言詞辯論終結，判決如下：
    主  文
原判決關於命上訴人將坐落高雄市苓雅區○○○段六五二地號及
同地段六五二－一地號土地上如原判決附圖斜線所示面積六一四
點０八平方公尺之地上物拆除，並給付新臺幣陸拾陸萬柒仟貳佰
捌拾壹元，及自民國九十五年五月三日起至清償日止，按年息百
分之五計算之利息，暨自民國九十五年五月三日起至交還上開土
地之日止，按月給付被上訴人新臺幣貳萬貳仟參佰玖拾貳元部分
，及該部分假執行之宣告，暨訴訟費用之裁判均廢棄。
上開廢棄部分，被上訴人在第一審之訴及其假執行之聲請均駁回
。
其餘上訴駁回。
第一、二審訴訟費用由上訴人負擔五十分之四七，餘由被上訴人
負擔。
    事實及理由
一被上訴人起訴主張：其為坐落在高雄市苓雅區○○○段652 、
  652-1 地號2 筆土地（下稱系爭土地）之所有人。詎訴外人鄭
  超安於民國77年7 月23日將系爭土地，交與被告蔡曜輝管理使
  用而無權占有，蔡曜輝復於78、79年間再購得坐落系爭土地如
  原判決附圖所示斜線上之建物，即門牌號碼高雄市○○區○○
  街199-1 號之未保存登記建物面積共614.08平方公尺（下稱系
  爭建物，其第1 層樓占用系爭652 地號土地面積303.99平方公
  尺、系爭652-1 地號土地面積1.86平方公尺、第2 層樓則占用
  系爭652 地號土地面積308.23平方公尺）。嗣因蔡曜輝入監執
  行，乃於92年6 月間，將系爭建物交與上訴人甲○○及丙○○
  管理使用，其竟再將系爭建物出租與被告春天傢俱行即賴冠妃
  ，而另被告洪美英、王世煌亦設籍於該處。上訴人及蔡曜輝共
  同占用系爭土地並無正當權源，其等自應將系爭建物予拆除，
  並將系爭土地全部返還與被上訴人。另春天傢俱行即賴冠妃、
  洪美英、王世煌應自系爭土地上遷出。又上訴人無權使用系爭
  土地受有相當於租金之不當得利，致被上訴人受有損害，而系
  爭土地近市中心、屬交通便利之處，是被上訴人主張以系爭土
  地年度申報地價10% 計算相當於租金之不當得利金額，即上訴
  人自92年10月24日起至95年4 月18日止無權占用系爭土地之利
  益共新臺幣（下同）1,334,533 元（17,600元×303.99平方公
  尺×10﹪÷12月×29又24/30 月＋12,800元×1.86平方公尺×
  10﹪÷12月×29又24/30 月＝1,334,533 元），另自起訴狀繕
  本送達翌日起即95年5 月3 日起迄返還之日止，每月可得利益
  為44,783元（44,585元+198元＝44,783元），爰依物上請求權
  、不當得利返還請求權之法律關係，提起本訴等語。求為判決
  ：(一)上訴人、蔡曜輝應將系爭土地上，如原判決附圖斜線所示
  面積共614.08平方公尺之地上物拆除，並將系爭土地返還與被
  上訴人。(二)春天傢俱行即賴冠妃、洪美英、王世煌應自系爭建
  物，占用系爭之土地上遷出。(三)上訴人應連帶給付被上訴人1,
  334,533 元，及自95年5 月3 日起至清償日止，按年息5%計算
  之利息。(四)上訴人應自95年5 月3 日起至交還系爭土地之日止
  ，按月連帶給付被上訴人44,783元。(五)願供擔保准予宣告假執
  行。（原審判命蔡曜輝、上訴人應將坐落系爭土地上，如原判
  決附圖斜線所示面積614.08平方公尺之地上物拆除，將上開土
  地返還被上訴人，及上訴人應給付被上訴人667,281 元，及自
  95年5 月3 日起至清償日止，按年息5%計算之利息，暨自95年
  5 月3 日起至交還系爭土地之日止，按月給付被上訴人22,392
  元；春天傢俱行即賴冠妃、洪美英、王世煌應自系爭建物遷出
  ；僅上訴人就其等敗訴部分上訴，其餘蔡曜輝、春天傢俱行即
  賴冠妃、洪美英、王世煌部分及被上訴人請求相當租金利益超
  過系爭土地申報地價5%部分均已確定）於本院聲明：上訴駁回
  。
二上訴人則以：系爭建物係蔡曜輝交與丙○○管理，嗣丙○○雖
  與春天傢俱行即賴冠妃就系爭建物簽訂租賃契約，並以甲○○
  之名義申報稅籍及繳納稅款，惟系爭建物確實非甲○○、丙○
  ○所興建，其等乃無處分權，自無權拆除系爭建物。又系爭建
  物係蔡曜輝所有，而丙○○獲利是因將系爭建物出租給第三人
  ，實際占用系爭土地獲利者則為系爭建物所有人蔡曜輝，故使
  用系爭土地獲得相當於租金之利益，應是系爭建物所有人，被
  上訴人自應向蔡曜輝主張請求相當於不當得利之租金等語置辯
  。於本院聲明：(一)原判決關於上訴人敗訴部分廢棄。(二)上開廢
  棄部分，被上訴人在第一審之訴駁回。
三兩造所不爭執之事項：
(一)系爭土地係被上訴人所有，蔡曜輝所有系爭建物占用系爭土地
  無合法權源。
(二)系爭建物為未保存登記建物，係蔡曜輝於70年前間向他人所購
  得，嗣蔡曜輝於92年6 月間將系爭建物交由丙○○管理，經丙
  ○○將系爭建物出租與春天傢俱行即賴冠妃使用，並以甲○○
  之名義申報系爭房屋之稅籍。
(三)系爭建物占用面積為如高雄市政府新興地政事務所95年8 月1
  日興法土字第111000號土地複丈成果圖所示，即系爭建物1樓
  部分占用高雄市苓雅區○○○段652 號土地及同段652-1 號土
  地之面積分別為303.99平方公尺及1.86平方公尺、2 樓部分占
  用上開652 號土地308.23平方公尺之面積。
(四)系爭652 、652 之1 地號，自93年1 月迄今之申報地價分別為
  17,600元及12,800元，如占用系爭土地所受相當於租金之利益
  應為上開申報地價之5%，即占用系爭652 地號土地受有相當於
  租金之利益為每月22,392元（303.99平方公尺×17,600元×5
  ﹪÷12月＝22,293元，小數點以下四捨五入）；系爭652-1 地
  號土地每月利益為99元（1.86平方公尺×12,800元×5%÷12月
  ＝99元）。另自92年10月24日起至95年4 月18日止共計29月又
  24日占用系爭土地受有相當於租金利益之金額，即為667,281
  元（22,293元×29月＋22,293元×24/30 月＋99元×29月＋99
  元×24/30 月＝667,281 元）。
四協商整理兩造爭點如下：(一)上訴人對系爭建物有無事實上處分
  權？如有，被上訴人得否依所有權之法律關係請求上訴人拆屋
  還地？(二)被上訴人得否向上訴人請求相當於租金之不當得利？
五上訴人對系爭建物有無事實上處分權？如有，被上訴人得否依
  所有權之法律關係請求上訴人拆屋還地？
(一)按所有人對於無權占有或侵奪其所有物者，得請求返還之，民
  法第767 條前段定有明文。次按對於物有事實上管領之力者為
  占有人；又承租人基於租賃關係對於租賃物為占有者，出租人
  為間接占有人，此觀民法第940 條、第941 條之規定自明。出
  租人係經由承租人維持其對物之事實上管領之力，仍係現在占
  有人。同法第767 條規定所有人對於無權占有其所有物者得請
  求返還之，所稱占有不惟指直接占有，即間接占有亦包括在內
  。（參見最高法院82年度台上字第1178號判決）
(二)經查：占用系爭土地之系爭建物雖係蔡曜輝所有，惟業經其於
  92年6 月間將之交由丙○○管理，丙○○受領系爭建物後，始
  將系爭建物出租與春天傢俱行即賴冠妃使用一節，為上訴人所
  自認（見本院卷第88頁、第68頁），則丙○○既係先占有系爭
  建物後再將之出租與他人使用，仍對系爭建物有事實上之管領
  力，應屬間接占有人無訛。又查：系爭建物於93年8 月30日由
  甲○○向高雄市稅捐稽徵處申報稅籍，自任系爭建物之納稅義
  務人一節，為兩造所不爭執，並有高雄市稅捐稽徵處房屋現值
  核計表1 份在卷可稽（見原審卷A 第14頁），再佐以丙○○所
  述其受蔡曜輝之託管理系爭建物後出租與他人，需離開臺灣前
  往美國處理雜務，乃由其子甲○○申報房屋租賃所得稅等語（
  見本院卷第48頁），據此足認系爭建物雖先由丙○○取得占用
  ，惟其未在臺期間，則由甲○○負責處理系爭建物之房屋稅繳
  納，且向承租人收取系爭建物之租金並繳納房屋租賃所得稅，
  乃與丙○○共同管理系爭建物，亦即其等2 人均為系爭建物之
  間接占有人。因房屋無法脫離其基地存在，雖上訴人管領系爭
  建物及占用系爭土地係經蔡曜輝之委任而來，為被上訴人所不
  爭執（見本院卷第89頁、第68頁），惟蔡曜輝所有系爭建物本
  即屬無權占用系爭土地，則上訴人仍不得以其等間之委任關係
  對抗系爭土地之所有人即被上訴人。是以揆諸前揭說明，被上
  訴人自得依民法第767 條規定之所有權法律關係請求上訴人返
  還系爭土地。
(三)又按未辦保存登記建物之讓與，雖因不能為移轉登記而不能為
  不動產所有權之讓與，但受讓人與讓與人間如無相反之約定，
  應認為讓與人已將該未辦保存登記建物之事實上處分權讓與受
  讓人。又房屋之拆除為一種事實上之處分行為，須有事實上之
  處分權者，始有拆除之權限（參照最高法院86年度台上字第22
  72號判決）。
(四)經查：系爭建物係蔡曜輝所有，且蔡曜輝僅委託丙○○管理，
  丙○○並無權利出售或處分系爭建物一節，業據蔡曜輝於原審
  陳述明確（見原審卷B 第45頁），亦即丙○○出租他人，並由
  其子甲○○處理系爭建物之房屋稅、收取租金及繳納租金所得
  稅，均因受蔡曜輝之委任而來，並非因受讓系爭建物之事實上
  處分權。則揆諸上開說明，上訴人以其無系爭建物之事實上處
  分權，無從拆除系爭建物等語，即屬可採。
(五)至被上訴人以系爭建物為上訴人之被繼承人洪照男所蓋，上訴
  人因繼承而取得事實上處分權，且蔡曜輝最初向鄭超安購買之
  建物僅為石棉瓦建物，非現有之鐵皮建物，蔡曜輝竟不知系爭
  建物出租傢俱行，主張上訴人有拆除之處分權等語，並以本院
  79年度重上更(六)字第1 號租佃爭議事件判決認定系爭土地上為
  石棉瓦建物為證（上開事件最後由本院以90年度重上更(九)字第
  30號判決確定，見本院卷第22頁至第38頁）。惟上訴人否認系
  爭建物為其等之被繼承人洪照男所蓋，被上訴人復自承無法舉
  證以實其說（見本院卷第89頁），自無從認定上訴人係因繼承
  洪照男所蓋系爭建物而有事實上處分權。另蔡曜輝於原審表示
  系爭建物係其向李先生所買，且自購買時起迄原審法院現場履
  勘時止均相同，其僅向鄭超安購買系爭652 土地之使用權利等
  語（見原審卷B 第46頁），亦即蔡曜輝未曾表示曾向鄭超安購
  買任何建物，因此，本院縱曾於另案認定系爭土地上有石棉瓦
  建物，仍無從認定鄭超安曾將系爭土地上之石棉瓦建物出售與
  蔡曜輝，且系爭建物即為石棉建物翻建而來。是以被上訴人主
  張依所有權之法律關係請求上訴人拆除系爭建物，自無所據。
六被上訴人得否向上訴人請求相當於租金之不當得利？
(一)按依不當得利之法則請求返還不當得利，以無法律上之原因而
  受利益，致他人受有損害為其要件，故其得請求返還之範圍，
  應以對方所受之利益為度，非以請求人所受損害若干為準，無
  權占有他人土地，可能獲得相當於租金之利益為社會通常之觀
  念，是被上訴人抗辯其占有系爭土地所得之利益，僅相當於法
  定最高限額租金之數額，尚屬可採，最高法院61年台上字第16
  95號判例固足參照。惟民法第179 條規定不當得利之成立要件
  ，必須無法律上之原因而受利益，致他人受損害，且該受利益
  與受損害之間應有因果關係存在。而房屋性質不能脫離土地之
  占有而存在，故房屋租金自當包括建築物及其基地之總價額為
  其基準（土地法第97條參照），至於房屋所有人因房屋占用他
  人基地所獲得之利益，則應以基地之價額為基準。因此無權占
  有他人土地建屋而獲不當利益者係該建屋之人，受害人為基地
  所有人，而無權占用上開房屋而獲不當利益者為房屋占有人，
  受害人則為房屋所有人，從而無權占用上開房屋所受之不當利
  益，與基地所有人所受損害之間，並無直接因果關係，不能混
  為一談（參見最高法院97年度台上字第323 號判決）。亦即土
  地所有權人不能使用土地而受損害，係因土地遭人無權占用建
  屋所致，而非使用該屋之人，且該使用房屋之獲利亦僅止於該
  屋。
(二)經查：系爭建物為蔡曜輝所有，上訴人則僅受領系爭建物出租
  他人收取租金，業如前述，亦即被上訴人無法使用系爭土地獲
  利，係因蔡曜輝之系爭建物無權占用系爭土地所致，並直接獲
  得相當於租金之利益，至上訴人得收取系爭建物之租金則係另
  因受蔡曜輝之託管理系爭建物及將系爭建物出租他人，基於與
  承租人間之租賃契約收取租金，尚難謂為有不法原因。縱上訴
  人尚未將租金交付與委任人蔡曜輝，或對蔡曜輝有無權出租系
  爭建物之違約情事，均屬上訴人與系爭建物所有人蔡曜輝間之
  糾葛，亦即上訴人是否獲利即與被上訴人所受損害之間，並無
  直接因果關係，則揆諸上開說明，被上訴人尚不得向上訴人請
  求相當於租金之不當得利。
七綜上所述，被上訴人本於所有權之法律關係，請求上訴人返還
  系爭土地，為有理由，應予准許；另依所有權之法律關係請求
  上訴人將坐落系爭土地上如原判決附圖斜線所示面積614.08平
  方公尺之地上物拆除、依不當得利之法律關係請求上訴人應給
  付667,281 元，及自95年5 月3 日起至清償日止，按年息5%計
  算之利息，暨自95年5 月3 日起至交還系爭土地之日止，按月
  給付被上訴人22,392元，為無理由，應予駁回。原審就超過上
  開應准許部分，為上訴人敗訴之判決，並為假執行之宣告，自
  有未洽。上訴意旨就此部分指摘原判決不當，求予廢棄改判，
  為有理由。至於上開應准許部分，原審判命上訴人返還，並為
  假執行之宣告，核無違誤，上訴意旨就此部分仍執陳詞，指摘
  原判決不當，求予廢棄，為無理由，應駁回其上訴。
八據上論結，本件上訴為一部有理由，一部無理由，依民事訴訟
  法第450 條、第449 條第1 項、第79條、第85條第1 項前段，
  判決如主文。
中    華    民    國    97    年    6     月    11    日
                            民事第四庭
                                審判長法官  蔡文貴
                                法      官  黃科瑜
                                法      官  謝靜雯
以上正本證明與原本無異。
兩造如對本判決上訴，須於判決送達後20日內向本院提出上訴狀
，其未表明上訴理由者，應於上訴後20日內向本院提出上訴理由
書（均須按他造當事人之人數附繕本）。上訴時應提出委任律師
或具有律師資格之人之委任狀，並依附註條文規定辦理。
中    華    民    國    97    年    6     月    11    日
                                書  記  官  唐奇燕
附註：
民事訴訟法第466 條之1 ：
對於第二審判決上訴，上訴人應委任律師為訴訟代理人，但上訴
人或其法定代理人具有律師資格者，不在此限。
上訴人之配偶、三親等內之血親、二親等內之姻親，或上訴人為
法人、中央或地方機關時，其所屬專任人員具有律師資格並經法
院認適當者，亦得為第三審訴訟代理人。
第1 項但書及第2 項情形，應於提起上訴或委任時釋明之。


司法院資訊處製作；財團法人民間司法改革基金會備份。
